臺灣高等法院臺中分院刑事判決　 95年度重上更(二)字第153號
上　訴　人　臺灣台中地方法院檢察署檢察官
被　　　告　陳威樺　（原名戊○○）
指定辯護人　林見軍律師
被　　　告　丙○○
選任辯護人　施瑞章律師
上列上訴人因被告等人偽造有價證券案件，不服臺灣臺中地方法
院90年度訴字第1457號中華民國91年5月17日第一審判決(起訴案
號：臺灣臺中地方法院檢察署90年度偵字第5213號），提起上訴
，案經判決後，由最高法院第2次發回更審，本院判決如下：
    主  文
原判決關於戊○○、丙○○偽造私文書及有價證券等部分撤銷。
陳威樺、丙○○共同意圖供行使之用，而偽造有價證券，各處有
期徒刑參年陸月。附表所示偽造之本票及證明書各壹張均沒收。
    犯罪事實
一、戊○○（更名為陳威樺）曾任職丁○○○所開設之詩威特國
    際美容機構（下稱詩威特美容機構）並擔任丁○○○之特助
    ，丁○○○為銷售詩威特品牌的化妝品及經營美容加盟店之
    事宜，又陸續於民國86年12月13日，設立姿嘉特美容事業有
    限公司（下稱姿嘉特公司，董事藍貴妹）；於86年12月18日
    ，設立貞嘉特美容事業有限公司（下稱貞嘉特公司，董事乙○○)；於87年1月12日，設立姿鳳特美容事業有限公司（下
    稱姿鳳特公司，董事謝文輝，88年10月21日更名為紫色丹尼
    國際有限公司〈下稱紫色丹尼公司〉)；於88年8月12日，設
    立華吉國際有限公司（下稱華吉公司，董事戊○○），而統
    由丁○○○實際負責上開 4家公司之營運，丁○○○並授權
    戊○○代為處理上開 4家公司之事務，詎戊○○竟意圖為自
    己不法之所有，夥同詩威特美容機構之安全顧問，亦即台中
    市○區○○街55號吉慶堂古董藝品店負責人丙○○，共同基
    於偽造有價證券及偽造私文書之犯意，於 88年9月15日，在
    上開吉慶堂古董藝品店，戊○○未經丁○○○之授權，偽以
    姿嘉特公司、貞嘉特公司、紫色丹尼公司、華吉公司之名義
    ，擅自以「總裁丁○○○」代理人之身份，偽簽如附表編號
    一所示、面額新台幣（下同）8千7百萬元之本票，同時並偽
    以上開 4家公司之名義，擅自以「丁○○○」代理人之身份
    ，偽造如附表編號二所示上開 4家公司向丙○○購買古董，
    並載明由上開 4家公司及丁○○○負責付款之買賣證明書，
    足以生損害於上開 4家公司及丁○○○。嗣於89年12月中旬
    ，丙○○即委託不知情之陳景崧，要求丁○○○給付上開票
    款，丁○○○始知上情。
二、案經丁○○○訴由內政部警政署刑事警察局移送臺灣臺中地
    方法院檢察署檢察官偵查起訴。
    理  由
一、按告訴人丁○○○之警詢筆錄，被告兩人及選任辯護人，於
    本案辯論終結前均未爭執無證據能力，且其警詢筆錄又查無
    不法取供之情形，依刑事訴訟法第 159條之5第2項之規定，
    自有證據能力。又被告以外之人於檢察事務官、司法警察官
    或司法警察調查中所為之陳述，與審判中不符時，其先前之
    陳述具有較可信之特別情況，且為證明犯罪事實存否所必要
    者，得為證據，刑事訴訟法第159條之2定有明文。查，證人
    陳景崧於90年1月8日警詢時證稱：丙○○於89年12月中旬曾
    提示附表所示之本票及購買古董之證明書給伊看，伊才知道
    有此債務，丙○○有要求伊約莊女出面談債務的事，伊只是
    轉達夏某的要求，伊並沒有向莊女要債等語（見偵字第5213
    號卷第25頁)，嗣於原審91年3月20日審理時，證人陳景崧雖
    改稱：丙○○並未要求伊找丁○○○出面解決古董債務，是
    伊主動想當中間調解人云云（見原審卷第206頁)，於本院更
    一審94年12月28日審理時，又證稱： 89年9月以後某日，在
    伊與丁○○○某次談話中，丁○○○問伊知不知道她和丙○○間古董買賣糾紛的事，伊即去問丙○○，他有拿本票給伊
    看，伊有問丙○○為什麼買那麼多古董，他好像說是為了逃
    漏稅的原因云云（見本院更一審卷(二)第83頁）。查，證人陳
    景崧於警詢及法院審理中先後所供不一，惟其警詢筆錄經查
    並無不法取供之情形，且較接近案發之時，記憶應較為清晰
    ，更核與丁○○○於警詢指稱：陳景崧曾於89年12月中旬到
    伊公司告訴伊，丙○○要約伊談債務之事等語（見偵字第52
    13號卷第10頁背面）相符，是陳景崧之警詢筆錄較其嗣後於
    法院審理時所證，具有可信之特別狀況，且係為證明被告兩
    人確有意圖供行使而偽造有價證券該部分事實之存否所必要
    者，是陳景崧此部分於警詢所述，依上開之規定自有證據能
    力。
二、訊據被告戊○○、丙○○均否認有何上開偽造有價證券、偽
    造文書之犯行，被告戊○○辯稱：丁○○○係為了逃漏稅之
    問題，才去購買古董，當時丁○○○確有到場協談買賣古董
    以退稅之事，雙方談妥買賣條件後，並命伊代為簽署買賣合
    約書及簽發本票，古董亦經收受並擺放於辦公室內，後來歷
    經九二一大地震，古董因而毀損云云；被告丙○○則辯稱：
    88年9月9日，彰化縣調查站以違反稅捐稽徵法為由，分別搜
    索紫色丹尼等上開4家公司，同年9月15日，丁○○○為處理
    遭搜索之事，乃偕同戊○○前往伊之古董店洽談，經商議後
    ，雙方同意以上開紫色丹尼等 4家公司向伊購買古董，並開
    立89年12月31日到期之本票及買賣證明書交由伊收執，當天
    因丁○○○心情欠佳，遂由戊○○先送她回家，戊○○嗣後
    再回到伊之古董店，代理上開 4家公司簽立本票及買賣證明
    書。而紫色丹尼、貞嘉特及姿嘉特公司均因違反相關稅法，
    而須補繳營業稅，連同遭科處之罰鍰，上開 3家公司合計須
    繳納8292萬7844元，由此可知丁○○○係擔憂詩威特美容機
    構轄下之公司逃漏稅捐，而欲以購買古董之方式避稅確屬真
    實。又當初伊與丁○○○談妥買賣15件古董，另贈送 7件古
    董，總價8千7百萬元之買賣，由戊○○以丁○○○代理人之
    名義簽立買賣契約及本票，伊願意接受戊○○以丁○○○代
    理人之名義簽發上開買賣契約及本票，係因平日丁○○○之
    各項業務多由戊○○代理，且當天丁○○○亦有表示由戊○○代為處理之故，雙方確有成立古董買賣之合意，況且古董
    亦已交付丁○○○等語為辯。
二、惟查：
  (一)本案並無買賣古董一事。
  1.丁○○○於 88年9月15日，並未與被告丙○○洽談購買古董
    之事等情，業據證人丁○○○於本院更審時證稱：「（問：
    88年 9月15日，你有無和被告戊○○一起去被告丙○○開的
    吉慶堂藝品館？）有，在我去義大利之前就有定好這個行程
    ， 9月15日下午要去吉慶堂繳安全顧問費，也就是保護費，
    我們詩威特一直蠻平穩的，後來我弟弟結交很多朋友，後來
    詩威特加盟店一直接到恐嚇電話，被告戊○○即推薦他的五
    哥丙○○，說丙○○是全國警察的總教練，並說他可以指揮
    警察，在我們的太平加盟店發生事情時，戊○○說他有打電
    話給丙○○，丙○○一通電話，警察立即到加盟店去辦理，
    戊○○他們 4個公司聘丙○○當安全顧問，時間為1年，丙○○開口 1個月需要10幾萬元，他說9月15日他要現金12萬元，
    其他的開支票，每月繳交 9萬元，我當時即繳1年份的支票，
    每月 9萬元，也就是先支付每月1萬元現金，在9月15日付現
    金12萬元，其餘9萬元用票按月給付」等語(見本院更一審卷
    第84、85頁）。
  2.被告戊○○於94年4月3日偵查中稱：「（問：丁○○○簽約
    時是否在場？）她不在場」（見偵字第5213號卷第42頁），
    被告丙○○卻稱：「（問：當時賴寶雲『指丁○○○』有無
    在場？）在場」等語（見偵字第5213號卷第43頁），被告兩
    人所稱古董買賣金額龐大，簽約時丁○○○是否在場，屬本
    案重要情節，兩人所供卻不相符。雖被告戊○○、丙○○嗣
    於原審同庭審理時均改稱：丁○○○於 88年9月15日確有在
    吉慶堂古董店裡面，並有敲定要買哪些古董，最後總價8千7
    百萬元，後因丁○○○的兒子遭受到彰化縣調查站調查，她
    很傷心，戊○○乃先送她回家，嗣戊○○經她指示再回去吉
    慶堂簽買本票及契約云云（見原審卷第27頁）；被告戊○○
    於本院審理時另證稱：伊之前於偵查時回答檢察官說丁○○○簽約時不在場，是指在伊簽立本票及買賣證明書時丁○○○不在場云云（見本院更二審卷第84頁）。然查，被告戊○○於本院更一審時則供稱：「（問：你以前在地方法院是否
    曾證稱丁○○○買古董時，因其子被調查心情不好而無法簽
    名？）《被告戊○○突然笑了出來》不是這樣」等語（見本
    院更一審卷(一)第43頁），且就丁○○○為何先行離開吉慶堂
    古董店，於本院更二審時則稱：當時她說要辦理扣押財產的
    事，於指示伊代為處理購買古董之事後，伊就先載她回去，
    事後伊再跟丙○○簽立本票及證明書等語（見本院更二審卷
    第84頁），被告戊○○就丁○○○為何會先離開吉慶堂古董
    店，前後所供不一，顯屬事後卸責之詞，自不足採信。
  3.被告戊○○於90年4月3日偵查中經檢察官隔離訊問時稱：「
    （問：那些古董有無盤子、動物造型或特殊造型？）沒有動
    物、也沒有盤子造型，但圖案中，有風景、動物及人物等」
    等語（見偵字第5213號卷第42頁）；被告丙○○於同日偵查
    中則稱：「唐、宋、元、明、清朝之瓷器、瓶子共有13個、
    2個盤子、送7個瓶子，裡面圖案有龍鳳、蓮花、人物，不記
    得有無其他動物。」等語（見偵字第5213號卷第42頁背面）
    ，對於古董之造型，被告兩人之供述亦有不符。
  4.本件買賣古董之價格，依買賣證明書所載為8千7百萬元，然
    被告兩人竟於偵查中均稱沒有憑證（見偵字第5213號卷第41
    頁背面），被告丙○○甚至供稱：「（問：這些古董之作者
    ？）不知道」、「（問：錢有無付你？）沒有」、「（問：
    買古董有無照相？）沒有」、「（問：古董之價值是如何估
    算？）雙方談好即是行情」、「（問：古董有無型錄？）沒
    有」等語（見偵字第5213號卷第43頁），如此價值不斐的古
    董，竟無任何照片、型錄以憑，甚至連作者何人，究係何類
    古董亦完全無法具體陳述，顯與古董交易常情有違。
  5.又被告戊○○於警詢供稱：「她（丁○○○）確實與丙○○
    有該筆交易，公司內很多人可以為證，大家要輪流打掃辦公
    室，我亦曾交待公司內人員不要隨便碰該古董」（見偵字第
    5213號卷第14頁）；於偵查中稱：「搬古董的是胡泉鈞」等
    語（見偵字第5213號卷第42頁背面），於本院上訴審供稱：
    「她（指丁○○○）為了要逃漏稅，才要買古董，只是正好
    遇到大地震古董全毀」等語（見本院上訴審第43頁），惟價
    值昂貴的古董竟任意放置辦公處所，未見何特別保存、保全
    措施，且22件古董是否會因大地震而無一倖存，亦令人起疑
    ，參以證人許國禎於原審證稱：「．．．她（指丁○○○）
    是否與丙○○買古董之事，我並不清楚‧‧‧，我在華吉公
    司內並沒有注意到有無所謂古董在公司內」、「（問：有無
    在戊○○辦公室內看過瓷器古董類東西？）我沒有在戊○○
    辦公室裡看過任何古董的東西」等語（見原審卷第97、99頁
    ）；證人劉秋鳳於原審證稱：「88年間，我在華吉公司任職
    出納，戊○○在華吉公司當負責人兼協理，我並不知道戊○○有跟丙○○買古董這件事，公司在買物品後，公司要付款
    才會找我經手，但我沒有經手所謂跟丙○○買賣古董這件事
    情，也沒有在公司裡看到有關古董的東西，九二一地震後，
    辦公室很亂，都是各自整理自己的東西，並沒有所謂古董瓷
    器物品毀損」、「我印象中，我記得戊○○的辦公室玻璃櫃
    擺設水晶、石頭、樣品酒，並沒有擺設瓷器類的東西」等語
    （見原審卷第97、99頁）；證人賴淑芬於原審證稱：「我在
    華吉公司任職總經理的行政助理，88年間戊○○擔任華吉公
    司負責人，我任職華吉公司並沒有看過任何古董搬運的情事
    ，因為公司進出，都是經過大門，大門只有一個，若有的話
    ，我應該會知道，九二一地震後，公司也沒有瓷器類的毀損
    ，至於戊○○是否有跟丙○○洽商買賣古董的事，我並不清
    楚」等語（見原審卷第98頁）；證人胡泉鈞於原審證稱：「
    我是在88年任職華吉公司倉庫管理之工讀生，負責化妝品的
    出貨，89年7月離職，在任職期間，我確定我沒有搬過瓷器
    古董這類東西進公司，戊○○也不曾找我搬過古董的東西，
    公司有關大型物品的擺設，也不會找我搬，九二一地震後，
    公司也沒有清理到所謂瓷器古董類的東西」等語（見原審卷
    第98頁），均無從證明丁○○○有委託被告戊○○向被告丙○○購買古董。
  6.被告兩人稱本件確有古董買賣，又迭稱丁○○○係為逃稅目
    的始指示被告戊○○代理書立附表所示之本票及證明書云云
    ，然美容事業機構何以能藉購買古董而逃漏稅捐，實令人費
    解，被告兩人及選任辯護人亦始終未能闡釋其中道理，況被
    告兩人所稱之買賣又無付款之證明，附表編號二之買賣證明
    書僅有買方之簽名，並無賣方，又如何能以之取信稅捐機關
    確有本件買賣之情事。況上開 4家公司縱認有逃漏稅之事實
    ，亦無從推認丁○○○有為稅務目的而開具上開證明書及本
    票，被告戊○○之選任辯護人雖於本案更一審辯論終結時提
    出：「本案古董買賣事實上是因為丁○○○公司被查稅，為
    移轉公司資產，而進行公司掏空之動作」云云，然所謂「掏
    空」係指為侵占公司財產或其他目的，而將公司資產外移隱
    藏，被告等迭稱丁○○○並未支付本件古董買賣之價金，被
    告丙○○更曾稱本案古董價值一億餘，價值尚超過賣價，如
    確有買賣事實，丁○○○之公司財產並未因此減少，又有何
    掏空可言，既已遭查稅，又豈可能無懼上開古董遭稅捐單位
    查封拍賣，而將價值昂貴之多件古董隨意放置公司內，上述
    掏空說顯無足採信；又證人陳景崧於本院更一審雖證稱：「
    ．．．我曾到過戊○○辦公室幾次，但都未見過古董，這次
    （即九二一地震前，丁○○○找陳景崧談論為核心幹部作員
    工退休之規劃，而至辦公室）去，我進去時在右手邊櫃子有
    看到瓷器很眼熟，我第一個反應即問戊○○，這古董怎會在
    你這邊，可是戊○○叫我不要問古董怎麼來」、「會眼熟是
    因我先認識丙○○，那個瓷器丙○○都放在店門口，我只要
    到丙○○店裏都會看到那一個瓷器，所以才覺得很眼熟，因
    此我才會問戊○○古董的事」、「（問：九二一地震之前你
    有無在丙○○店裏遇到戊○○去搬東西？）有，我有遇到，
    我去找丙○○時，在店外有一部賓士轎車，那時他們已經封
    箱，東西共有兩箱，我有幫他們搬到戊○○車上，但我不知
    道搬的是什麼東西，我有問丙○○，裏面是什麼東西，丙○○說是古董，沒有再說什麼細節」、「我記得在 89年8月以
    後戊○○離職，丁○○○一直打我的手機，公司的會計打電
    話給我說保單要解約，我才知道戊○○離職．．，在一次談
    話中，丁○○○問我是否知道她和丙○○間古董買賣糾紛之
    事，我即去問丙○○，他有拿本票給我看，我有問丙○○，
    問他為何會買那麼多，他說好像是為了逃漏稅的原因，但沒
    有講的很清楚」等語（見本院更一審卷(二)第82、83頁），然
    依本件古董賣價平均計算，每件單價高達 580萬元（購買15
    件，總價8千7百萬元），實屬高價，證人陳景崧所述上開曾
    在被告丙○○店裏看過的磁器竟係隨意放置於店門口，而未
    特予保全以防遭竊或遭損壞，實違常理，而市面上仿古磁器
    比比皆是，價值與真實古董完全無法比擬，證人陳景崧於本
    院更一審亦自承不懂古董，無法分辨古董或一般磁器等語（
    見本院更一審卷(二)第84頁），是尚難據證人陳景崧上開所證
    ，即認被告丙○○確有出賣古董予丁○○○之事。縱認證人
    陳景崧所稱被告戊○○曾駕駛賓士車至被告丙○○店內載兩
    箱古董等情屬實，同亦不足認定係丁○○○所購買。而證人
    陳景崧自承丁○○○僅係其保險客戶，則丁○○○又何必向
    陳景崧提及與他人之古董買賣糾紛事，參以證人陳景崧於本
    院更一審又稱：「（問：丁○○○為何會問你知否她和丙○○間古董買賣糾紛之事？）這個原因我不知道，我記得是戊○○離職後，她的會計跟我連繫，每個星期約有見面2、3次
    ，她跟我提及為何戊○○會離職之事，才談到此事。我只記
    得她說和丙○○間有財務糾紛，但我不記得是否是講古董買
    賣糾紛，時間太久了，我真的不知道，不記得了」等語（見
    本院更一審卷(二)第85頁），足見陳景崧對當時談話內容顯已
    印象模糊，無從作為有利於被告兩人之證明。
  7.本案應無被告兩人所辯：丁○○○係為了逃漏稅之事，而指
    示被告陳威樺向被告丙○○購買古董之事。又被告丙○○確
    有於89年12月中旬，委請不知情之證人陳景崧邀約丁○○○
    出面解決票款等情，亦據證人陳景崧、丁○○○於警詢證述
    明確，已如前述。
  (二)丁○○○確係詩威特美容機構之總裁，實際負責紫色丹尼等
    4家公司之營運。
  1.丁○○○於警詢證稱：伊是詩威特美容機構的總裁，伊認為
    伊公司離職之員工戊○○夥同其友人丙○○涉嫌詐欺、恐嚇
    等案，所以至警局報案等語（見偵字第5213號卷第8頁背面)
    。
  2.證人乙○○於本院更二審證稱：伊不知道曾擔任貞嘉特公司
    之負責人，一切均由伊先生謝文輝在處理等語（見本院更二
    審卷第81頁）。
  3.證人藍湘晴（即藍貴妹）於本院更一審時證稱：「（問：你
    是姿嘉特美容公司負責人？）我是人頭負責人」、「（問：
    公司是何人在負責經營？）丁○○○女士」、「（問：姿嘉
    特美容本身有在營業？）他本身的公司是詩威特美容連鎖」
    、「（問：公司由何人決策？）我不清楚，因為我從頭到尾
    都是人頭，至於他們公司怎麼營運我不清楚」「（問：你剛
    才說你是人頭戶，丁○○○付你什麼利益？）1個月3萬元，
    每個月付現金，我前夫（即被告戊○○）在公司上班，由他
    領回來給我」、「（問：戊○○和華吉公司何關係？）華吉
    公司也是丁○○○的公司，我前夫也是讓他作人頭，至於他
    1 個月代價多少我不知道，他沒有告訴我」、「．．．紫色
    丹尼是謝先生（謝文輝）的人頭公司，由他掛名，當初都是
    賴慶成一起辦理，謝文輝是我前夫的朋友，他太太乙○○及
    我，我們 3人都是賴慶成（丁○○○的弟弟）出面委託我們
    作人頭，這 3家公司就我所知應該是空頭，並沒有實際在營
    運，他只是在分攤詩威特國際美容機構的營業金額，真正營
    運的公司是詩威特連鎖美容」、「（問：（你剛才說謝文輝
    也是人頭，你為何認為他是人頭？）我們跟他認識很久了，
    我從84、85年就認識他了，他在大肚鄉賣鵝肉時，我就認識
    他了，他也是賴慶成找來一起掛名的，和我情形一樣」等語
    （見本院更一審卷(二)第50至53頁）。
  4.被告戊○○於本院更二審時證稱：紫色丹尼公司之負責人是
    乙○○的先生謝文輝，伊是華吉公司的負責人，姿嘉特公司
    的負責人是藍貴姝，貞嘉特公司的負責人是乙○○，丁○○○是詩威特美容機構的總裁，這 4家公司是詩威特廠牌下的
    公司，詩威特沒有實際運作，丁○○○是這 4家公司的老闆
    、總裁，這 4家公司的員工都是丁○○○所僱用，伊僅是單
    純受僱等語（見本院更二審卷第82頁）。
  5.證人謝文輝於本院更一審雖曾證稱：「（問：你是哪幾家公
    司的負責人？）我是紫色丹尼負責人，我太太是貞嘉特美容
    的負責人」、「（問：你如何出資？向何人購買股權？）這
    個沒有買股權，我有出資，出資1百萬元，每家出資1百萬元
    」、「（問：你們公司和詩威特美容集團是何關係？）我們
    向他購買化妝品，買到後再出售，我們賺取中間之差價，這
    個利潤不用給詩威特」等語（見本院更一審卷(二)第41、43、
    50頁）。然查，證人謝文輝僅係掛名姿鳳特公司（88年10月
    21日更名為紫色丹尼公司）公司之負責人，不負責公司之任
    何業務，姿鳳特公司之營業情形其均不清楚，其掛名負責人
    每月可向公司具領 3萬元，其本身係負責經營個人之鵝肉攤
    小吃生意等情，業據證人謝文輝於88年10月13日於彰化縣調
    查站詢問時供承在卷，此業經本院調閱臺灣臺中地方法院檢
    察署 88年度偵字第24004號被告戊○○違反稅捐稽徵法案卷
    查閱屬實（該筆錄影本見本院更二審卷），並有該署88年度
    偵字第24004號起訴書附卷可參（見本院更一審卷(一)第97 頁
    ），且核與證人藍湘晴上開所證之情節，及證人乙○○於本
    院更二審證稱：謝文輝之前是經營賣鵝肉之小吃店等語（見
    本院更二審卷第81頁背面）相符，足徵證人謝文輝於本院更
    一審所證，要屬事後迴護丁○○○之詞，不足採信，謝文輝
    亦是紫色丹尼公司之掛名負責人。
  6.此外，又有紫色丹尼公司等4家公司之設立、變更登記案卷
    在卷可參，足見丁○○○確係紫色丹尼等4家公司之實際負
    責人無疑。
  (三)惟按刑法上所謂偽造私文書及偽造有價證券，以無權製作之
    人冒用他人名義製作為要件，如果行為人基於本人之授權，
    或其他原因有權製作者，固與無權製作之偽造行為不同，而
    不成立偽造私文書罪或偽造有價證券罪。但若無代理權竟假
    冒本人之代理人名義，而製作虛偽之私文書或有價證券者，
    因其所製作者為本人名義之私文書或有價證券，使被偽冒之
    本人在形式上成為虛偽私文書之製作人，或虛偽有價證券之
    發票人，對於該被偽冒本人之權益暨私文書或有價證券公共
    信用所造成之危害，與直接冒用本人名義偽造私文書或有價
    證券無異，自仍應構成偽造私文書罪或偽造有價證券罪（最
    高法院95年9月26日第19次刑庭會議決議參照)。查，本案並
    無被告兩人所辯之古董買賣關係存在，已詳如前述，且被告
    兩人又坦承被告戊○○確有以上開 4家公司及總裁丁○○○
    代理人之名義簽名於附表所示之本票及證明書上，並有附表
    所示之本票及證明書附卷可證（見偵字第5213號卷第27、28
    頁），是被告戊○○於附表所示之本票及證明書上以代理人
    名義簽名之事實應堪認定。雖被告戊○○辯稱：伊曾多次受
    丁○○○委託代購車購屋，本件亦係受丁○○○之委託代理
    丁○○○所為云云，惟丁○○○縱曾於被告戊○○任職期間
    委託被告戊○○代理購車、購屋，亦不足推認即必有為本案
    買賣古董之授權，而依被告丙○○所述本案古董價值不斐，
    然丁○○○卻未於證明書或本票上留下隻字片語，顯悖情理
    ，本案古董買賣難認存在，已如上述，被告兩人辯稱丁○○○確有授權被告戊○○代理簽立附表所示之本票及證明書云
    云，顯難認係真實。本件被告戊○○既無上開 4家公司實際
    負責人丁○○○之授權，而與被告丙○○共同偽以上開4 家
    公司及實際負責人丁○○○之代理人自居，以代理人自己之
    名義製作附表所示之本票及證明書，揆諸上開最高法院第19
    次刑庭會議之決議，被告兩人自應負偽造私文書及偽造有價
    證券之罪責。又本案附表編號一之本票，有關發票人之記載
    為：左方書寫「總裁賴寶雲、戊○○代」，右方書寫「紫色
    丹尼公司、華吉公司、姿嘉特公司、貞嘉特公司」，依被告
    戊○○於本院更二審所供：本票發票人處記載上開 4家公司
    ，意思是表示 4家公司為共同發票人，而記載總裁丁○○○
    ，係表示她是上開4家公司之代表人等語，足見附表編號一
    所示本票之發票人應係上開 4家公司，其上雖記載「總裁丁○○○」，僅係表示丁○○○為該 4家公司之負責人，由其
    代表該4家公司為票據行為，與丁○○○個人無關。
三、按行為後法律有變更者，適用行為時之法律。但行為後之法
    律有利於行為人者，適用最有利於行為人之法律，修正後刑
    法第2條第1項定有明文。查，刑法業於94年2月2日修正公布
    ，並自95年7月月1日起施行，法律有下列變更，爰比較新舊
    法如下：
  (一)關於牽連犯之規定，修正後刑法第55條刪除有關牽連犯之規
    定，因本件行為均在新法施行前，故以修正前之規定較有利
    於行為人，應適用修正前刑法第55條有關牽連犯之規定。
  (二)又刑法第33條第5款關於罰金刑之規定，由「罰金：1元（銀
    元）以上」，修正為「罰金：新臺幣1000元以上，以百元計
    算之」，本案刑法第201條第1項關於罰金刑部分，經比較新
    、舊法結果，應適用被告行為時法即修正前刑法第33條第5
    款之規定較有利於行為人。
  (三)修正前刑法第28條：「二人以上共同實施犯罪之行為者，皆
    為正犯」之規定，修正為「二人以上共同實行犯罪之行為者
    ，皆為正犯」，本件被告不論依修正前後刑法第28條之規定
    ，均構成正犯，對被告而言並無有利或不利之情形，亦應適
    用舊法之規定。
  (四)綜上所述，經本院綜合比較結果，修正後刑法之規定並非較
    有利於被告，本案應適用修正前上開刑法規定為法條適用之
    依據。
四、核被告兩人所為，就未經授權，而偽以紫色丹尼等 4家公司
    之名義，偽造如附表編號一所示本票之行為，均係犯刑法第
    201第1項之偽造有價證券罪；就未經授權，於附表編號二所
    示證明書上，偽以上開 4家公司及付款人丁○○○之名義簽
    立證明書，均係犯刑法第210條之偽造私文書罪。按偽造有
    價證券，用以詐騙他人之財物者，若所欲詐騙者即係票面之
    價值，因其偽造之時即有詐騙之犯意，自不另論以詐欺罪，
    本件被告兩人偽造附表編號一所示之本票，意在詐取票面之
    價值，是被告丙○○嗣後委由不知情之陳景崧要求丁○○○
    出面解決票款，該詐欺之行為，應認已包含於為造有價證券
    之犯意內，不另論以詐欺罪，被告兩人就上開犯行有犯意聯
    絡及行為分擔，應依修正前刑法第28條之規定論以共同正犯
    ，被告兩人所犯上開兩罪間有方法結果之牽連關係，應依修
    正前刑法第55條牽連犯之規定，從情節較重之偽造有價證券
    罪論處。
五、原審疏未審究上情，遽為被告兩人無罪之判決即有未當，公
    訴人上訴意旨略以：原審以最高法院89年台上字第4321號之
    判決意旨（該判決意旨業經最高法院於95年9月26日第19 次
    刑庭會議變更法律見解），認被告戊○○填寫本票與偽造有
    價證券之要件不合，判決被告兩人偽造私文書及偽造有價證
    券部分無罪，其法律見解顯有未洽等語，指摘原判決此部分
    不當，為有理由，自應由本院將原判決此部分撤銷改判。爰
    審酌被告兩人之素行，被告戊○○利用丁○○○之信任，竟
    與被告丙○○共謀以偽造私文書及有價證券之方式詐騙，犯
    罪後猶詞卸責，毫無悔意等一切情狀，各量處如主文所示之
    刑，附表所示偽造之本票及證明書係共同被告丙○○所有，
    供犯罪所用之物，均應依刑法第38條第1項第2款之規定諭知
    沒收（至附表所示之本票及證明書，其上遭偽造之上開 4家
    公司及丁○○○之署押，已因本票及證明書之沒收而隨之不
    存在，自無庸另依刑法第219條之規定諭知沒收）。
六、檢察官依據丁○○○之請求，就上訴被告丙○○之部分，另
    略以：被告丙○○所犯恐嚇部分，公訴人於偵查中，即曾於
    90年4月30日，傳訊證人林慶祥證稱：丙○○曾於 90年初，
    鳩集7、8名黑道人士在莊賴保雲店內，揚言要綁架丁○○○
    ，砸其店面等語，被告丙○○此舉明顯施予恐嚇，此一情形
    與公訴人起訴之全部事實，有方法與結果之牽連犯關係，原
    審未及審酌，顯有忽略云云，而指摘原審判決不當，惟查檢
    察官於起訴書犯罪事實欄中係記載「事後丙○○則找不知情
    之陳景崧要求丁○○○出面解決購買古董簽發本票之欠款」
    ，證據並所犯法條欄中亦未論及被告丙○○有涉犯刑法第30
    5 條之恐嚇危害安全罪，復未說明被告丙○○偽造有價證券
    與恐嚇危害安全罪間有何牽連關係，顯無從認定檢察官有起
    訴被告丙○○涉犯恐嚇危害安全罪嫌，檢察官此部分之上訴
    意旨容有誤會。至檢察官上訴意旨又稱：被告丙○○嗣並持
    偽造如附表編號一之本票，向臺灣臺中地方法院聲請本票准
    許強制執行之裁定，並進而持該裁定聲請強制執行，此係進
    一步行訴訟詐欺之行為，應為起訴效力所及，原審未詳究此
    一事實，亦有未洽等語，指摘原判決不當。然查，此部分應
    係被告兩人另行起意所為，與被告兩人上開論罪部分並無牽
    連犯之裁判上一罪關係，公訴人此部分之上訴意旨尚有未合
    （詳如後述）。
七、移送併辦意旨略以（臺灣臺中地方法院檢察署21356號)：被
    告丙○○嗣並持附表編號一之本票向臺灣臺中地方法院聲請
    本票准許強制執行之裁定，嗣經臺灣臺中地方法院以90年度
    票字第9069號裁定准予強制執行，因認被告戊○○、丙○○
    此部分所為，係犯刑法第216條、214條之行使使公務員登載
    不實罪嫌及同法第339條第2項之詐欺得利罪嫌，且與被告兩
    人上開論罪科刑之部分有牽連犯之裁判上一罪關係，爰移送
    併辦等語。惟按（修正前）刑法第55條所謂之牽連犯，必須
    兩個以上之行為有方法與結果之牽連關係者，始足構成，亦
    即必須以犯一罪之方法行為犯他罪，或以犯一罪之結果行為
    犯他罪，方有牽連關係之可言（最高法院73年台上字第5446
    號判決可資參照）。查，被告丙○○原係委由不知情之陳景
    崧邀約丁○○○出面處理如附表編號一所示本票之事宜等情
    ，業據證人陳景崧於警詢時證述明確，足見被告丙○○本欲
    藉由陳景崧之轉達，欲以偽造之本票向丁○○○詐取金錢，
    被告兩人於偽造本票之時，並無意藉由向法院申請裁定准予
    強制執行，以達到詐財之目的，參以被告丙○○於本院供稱
    ：戊○○代簽本票時，伊並沒有想到要申請法院裁定准予強
    制執行，嗣因丁○○○都沒有找伊協商處理，且本票到期日
    已經過了很久，伊才向法院申請裁定強制執行等語（見本院
    更二審卷第86頁），益徵被告丙○○嗣後持附表編號一之本
    票申請法院裁定准予強制執行，應係見上開詐騙行為未能得
    逞，始另行起意向法院申請本票裁定准予強制執行，是移送
    併辦意旨所稱被告兩人涉犯詐欺得利及行使使公務員登載不
    實之文書罪嫌，與被告兩人上開所犯之偽造私文書及有價證
    券等罪間，即無修正前刑法第55條牽連犯之裁判上一罪關係
    ，且移送併辦部分又未經檢察官提起公訴，本院自無從併予
    審理，此部分退由檢察官另行偵辦（至移送併辦所指被告兩
    人偽造有價證券及偽造文書罪部分，與被告兩人上開論罪科
    刑部分屬同一事件，本院自應併予審理，附此敘明）。
據上論結，應依刑事訴訟法第369條第1項前段、第364條、第299
條第1項前段，刑法第2條第1項前段、第201條第1項、第210條、
第38條第1項第2款，修正前刑法第28條、第55條，判決如主文。
本案經檢察官甲○○到庭執行職務。
中　　華　　民　　國　　96　　年　　3 　　月　　15　　日
              刑事第十庭  審判長法　官　林　照　明
                                法　官　李　平　勳
                                法　官　蔡  名  曜
上列正本證明與原本無異。
如不服本判決應於收受送達後十日內向本院提出上訴書狀，其未
敘述上訴之理由者並得於提起上訴後十日內向本院補提理由書（
均須按他造當事人之人數附繕本）。
                                書記官　劉  恒  宏
中　華　　民　　國　　96　　  年　　3　 　月    20    日
附表
　一、偽造之本票１張：
    「票號：TH0000000，到期日：89年12月31日，面額：新台
    幣捌仟柒佰元整，付款地：台中市○○路○段160號33樓、台
    中市○○路○段160號36樓，發票人：紫色丹尼國際有限公司
    華吉國際有限公司、姿嘉特美容事業有限公司、貞嘉特美容
    事業有限公司、總裁賴寶雲、戊○○代」。
  二、偽造之證明書１張：
  　「茲於中華民國 89年8月15日，本人戊○○及總裁賴寶雲是
    以（紫色丹尼國際有限公司、華吉國際有限公司、姿嘉特美
    容事業有限公司、貞嘉特美容事業有限公司）等向顧問丙○○（臺中市○區○○街55號吉慶堂古董藝店）、（購買古董
    、唐、宋、元、明、清）陶瓷古董花瓶共計壹拾伍件，總價
    新台幣：捌仟柒佰萬元整。方言明上述公司及負責人賴寶
    雲定於民國89年12月31日前，須將本款付清。（賣方致贈古
    董柒件）恐口無憑，特立此書，並另開立本票乙張新台幣：
    捌仟柒佰萬元整，交付賣方丙○○為憑，物品買方點清收訖
    無誤。此 致
    丙○○先生。
                         買方：紫色丹尼國際有限公司
                               華吉國際有限公司
                               姿嘉特美容事業有限公司
                               貞嘉特美容事業有限公司
                       公司地址臺中市○○路○段160號33樓
                               臺中市○○路○段160號36樓
          　  　   　　（TEL：000000000）FAX：000000000
                          付款人賴  雲（賴寶雲）
                          戊○○代 88.9.15
    中  華  民   國   88   年   9  月  15    日  」
附錄論罪科刑之法條
中華民國刑法第201條：
意圖供行使之用，而偽造、變造公債票、公司股票或其他有價證
券者，處3年以上10年以下有期徒刑，得併科3千元以下罰金。
行使偽造、變造之公債票、公司股票或其他有價證券，或意圖供
行使之用，而收集或交付於人者，處1年以上7年以下有期徒刑，
得併科3千元以下罰金。
中華民國刑法第210條：
偽造、變造私文書，足以生損害於公眾或他人者，處 5 年以下有
期徒刑。
中華民國刑法第216條
行使第 210 條至第 215 條之文書者，依偽造、變造文書或登載
不實事項或使登載不實事項之規定處斷。
